臺灣板橋地方法院民事判決　　　　　　　 94年度訴字第373號
原　　　告　甲○○
訴訟代理人　朱子慶律師
複代理人　　林雅君律師
被　　　告　丙○○
兼上一被告
法定代理人　陳正浩
共　　　同
訴訟代理人　乙○○
被　　　告　林士芳
　　　　　　　　　　　號
　　　　　　林銘全
上列當事人間請求排除侵害事件，經本院於民國94年8月4日言詞
辯論終結，判決如下：
    主  文
被告丙○○應將坐落臺北縣土城市○○段684 地號土地如附圖所
示684-A 001 、A002、A003部分面積共一二七點一三平方公尺土
地上之地上物拆除，將土地返還原告。
原告其餘之訴駁回。
訴訟費用由被告丙○○負擔。
本判決第一項於原告以新台幣壹佰伍拾玖萬柒仟元供擔保後，得
假執行；但被告丙○○如以新臺幣肆佰柒拾玖萬貳仟捌佰零壹元
為原告預供擔保，得免為假執行。
原告其餘假執行之聲請駁回。
    事實及理由
甲、程序方面：
  一、原告於本件起訴狀繕本送達被告後，於94年5 月17日具狀
      追加被告丙○○之現任總幹事林士芳為被告，並撤回對前
      任總幹事謝正男之起訴，經核其追加被告部分請求之基礎
      事實同一，且被告對於訴之追加無異議，而為本案之言詞
      辯論，依民事訴訟法第255 條第1 項第2 款及同條第2 項
      之規定，應予准許。訴之撤回部分，被告謝正男於94年6
      月7 日收受撤回狀，並未於10內表示異議，依同法第262
      條第4 項規定，視為同意原告撤回，先予敘明。
  二、按非法人之團體，設有代表人或管理人者，有當事人能力
      ，民事訴訟法第40條第3 項定有明文。查被告丙○○係信
      徒集資設立，並未依監督寺廟條例向地方主管機關辦理登
      記，惟其以丙○○名稱組稱管理委員會，並以供奉福德正
      神為目的，有一定供奉神像之場所（即系爭建物），並有
      獨立之財產（即系爭建物及其內設備），且設有管理人一
      職即主任委員陳正浩，此據丙○○管理委員會主任委員即
      被告陳正浩、爐主即被告林銘全、總幹事即被告林士芳陳
      明在卷，故被告丙○○應屬前開規定所稱之非法人團體，
      而有當事人能力，並以其主任委員陳正浩為法定代理人，
      並予敘明。
乙、實體方面：
  壹、原告主張：
  一、坐落臺北縣土城市○○段684 地號土地（下稱系爭土地）
      係原告所有，被告丙○○無正當權源，占用系爭土地如附
      圖所示684-A001部分面積6.77平方公尺土地搭建香爐，占
      用684-A002部分面積9.99平方公尺土地搭建土地公廟，占
      用684-A003部分面積110.37平方公尺土地搭建鋼架遮雨棚
      ，為此依本於所有權訴請被告丙○○拆除系爭地上建物，
      將土地返還原告。
  二、被告丙○○係信徒集資設立，雖未依監督寺廟條例向地方
      主管機關辦理登記，惟其以丙○○名稱組成管理委員會，
      並以供奉福德正神為目的，有一定供奉神像之場所，並有
      獨立之財產，且設有管理委員會，而由被告陳正浩就任主
      任委員，應認具有當事人能力。退萬步言，如鈞院認為丙
      ○○非屬民事訴訟法第40條第3 項所定之非法人團體，惟
      被告陳正浩、林士芳、林銘全分別為丙○○管理委員會之
      主任委員、總幹事及爐主，共同負責管理丙○○全部事務
      ，對系爭土地上之地上物及其內各項物品，有事實上管領
      力，應認係系爭土地之占有人，原告本於民法第940 條占
      有人之規定，亦得請求被告陳正浩、林士芳、林銘全拆除
      地上物。
  三、聲明：被告應將坐落臺北縣土城市○○段684 地號土地如
      附圖所示684-A001、A002、A003部分面積共127.13平方公
      尺之地上物拆除，將土地返還原告。
  貳、被告抗辯：
  一、被告丙○○及陳正浩抗辯：被告丙○○沒有向主管機關登
      記，但是有設管理委員會，從會員中擲杯選任被告陳正浩
      為主任委員，從93年農曆8 月16日開始，任期4 年。並聲
      明：原告之訴及假執行之聲請均駁回，如受不利之判決，
      願供擔保請准宣告免假執行。
  二、被告林銘全抗辯：伊只是擲杯選出的爐主而已。聲明：原
      告之訴及假執行之聲請均駁回，如受不利之判決，願供擔
      保請准宣告免假執行。
  三、被告林士芳抗辯：伊是丙○○管理委員會現任總幹事，丙
      ○○以供奉土地公為目的，堂內財產都是丙○○的。被告
      有意願按公告地價向原告購買土地，至少可以先繳百分之
      60之價金。並聲明：原告之訴及假執行之聲請均駁回，如
      受不利之判決，願供擔保請准宣告免假執行。
  參、法院之判斷：
  一、對被告丙○○部分：
  （一）原告主張系爭土地係原告所有，遭被告丙○○占用如附
        圖所示684-A001、A002、A003部分面積共127.13平方公
        尺搭建香爐、土地公廟及鋼架遮雨棚之事實，業據原告
        提出土地所有權狀及土地登記部謄本各1 件之影本為證
        ，並為被告丙○○所不爭執，復經本院勘驗現場，囑託
        地政機關實施測量製作土地複丈成果圖附卷可稽，堪信
        為真實。
  （二）按所有人對於無權占有或侵奪其所有物者，得請求返還
        之。對於妨害其所有權者，得請求除去之。有妨害其所
        有權之虞者，得請求防止之。民法第767 條定有明文。
        系爭土地為原告所有，遭被告占用搭建香爐、土地公廟
        及鋼架遮雨棚，被告既未舉證證明其占用原告之土地有
        何正當權源，則原告本於所有權之妨害排除請求權，訴
        請被告將系爭土地上之建物拆除，將土地返還原告，即
        屬有理由，應予准許。
  二、對其餘被告部分：按對於物有事實上管領之力者，為占有
      人。受僱人、學徒或基於其他類似之關係，受他人之指示
      ，而對於物有管領之力者，僅該他人為占有人。民法第
      940 條、第942 條定有明文。本件被告丙○○乃合於民事
      訴訟法第40條第3 項要件之非法人團體，有當事人能力，
      其占用原告系爭土地，對於所占用之土地及土地上建物有
      事實上管領之力，為占有人甚明。至於被告陳正浩、林士
      芳、林銘全分別為被告丙○○管理委員會之主任委員、總
      幹事及爐主，顯係受丙○○之指示處理事務而有管領力，
      為丙○○之占有輔助人，而非事實上占有管領系爭土地之
      人甚明，且渠等對於系爭土地上之建物亦無處分權。故原
      告本於占有關係訴請渠三人將系爭土地上之建物拆除，返
      還土地與原告，於法不合，不應准許。
  三、綜上所述，原告依民法第767 條規定請求被告丙○○將系
      爭土地上如附圖所示684-A001、A002、A003部分面積共
      127.13平方公尺之地上物拆除，將土地返還原告，為有理
      由，應予准許。原告另依民法第940 條占有之規定訴請其
      餘被告陳正浩、林士芳、林銘全拆除上開地上物，將土地
      返還原告，則為無理由，應予駁回。
  四、假執行之宣告：兩造陳明願供擔保，聲請宣告假執行或免
      為假執行，經核原告勝訴部分，合於法律規定，爰分別酌
      定相當之擔保金額告之；原告其餘假執行之聲請，因訴之
      駁回而失所依據，不予准許。
丙、結論：原告之訴為一部有理由，一部無理由，依民事訴訟法
    第79條、第390 條第2 項、第392 條第2 項，判決如主文。
中　　華　　民　　國　　94　　年　　8 　　月　　19　　日
                  民事第三庭    法　官　許月珍
以上正本係照原本作成
如對本判決上訴，須於判決送達後20日內向本院提出上訴狀
中　　華　　民　　國　　94　　年　　8 　　月　　22　　日
                                書記官　劉昌明
